【裁判字號】    88,訴,248
【裁判日期】    900227
【裁判案由】    妨害公務
【裁判全文】
臺灣高雄地方法院刑事判決                          八十八年度訴字第二四八號
    公  訴  人  臺灣高雄地方法院檢察署檢察官
    被      告  丙○○
    選任辯護人  柳聰賢
右列被告因妨害公務案件，經檢察官提起公訴（八十八年度偵字第八七０號），本院
判決如左：
    主  文
丙○○連續隱匿公務員委託第三人掌管之物品，處有期徒刑陸月，如易科罰金，以參
百元折算壹日。
柴油參仟參佰壹拾公升沒收。
    事  實
一、丙○○明知柴油係經中央主管機關指定之能源產品，非經許可，不得經營銷售業
    務，竟自民國八十七年八月十七日晚間十時許起，基於經營柴油之銷售業務犯意
    ，在屏東縣東港海邊，向綽號阿龍之成年男子以每公升新台幣（下同）五元之價
    格購得柴油四千公升，並以租用之車牌號碼ＸＫ─七四六號營業用大貨車所改裝
    成之油罐車載運（起訴書誤載為ＸＲ─七四六號），俟機以每公升八元之價格出
    售予不特定人，從中賺取差價牟利，嗣於同日晚間十一時十分許，行經高雄市○○區○○路高松加油站前為警當場查獲，並扣得由公務員委託丙○○代為保管之
    柴油四千公升，丙○○亦出具保管收據同意負保管之責。詎丙○○復承上開銷售
    之犯意，於八十七年九月七日起，與乙○○（此部分業經本院以八十八年易緝字
    第一八四號判決有期徒刑六月在案）共同基於銷售柴油之犯意聯絡，以車牌號碼
    ＸＢ－０五八六號營業用大貨車所改裝之油罐車為載運工具，向姓名、年籍、住
    所均不詳之成年男子，以每公升五元不等之價格購入柴油，再以每公升約八元之
    價格，在高雄縣市等地，出售予不特定人牟利，嗣於八十七年九月十日上午七時
    三十分許，由丙○○在高雄市紅毛港市場旁，向綽號阿成之成年男子以每公升五
    元購得柴油三千八百公升，而委由乙○○以車牌號碼ＸＢ－０五八六號營業用大
    貨車載運前開柴油時，在高雄市○○區○○路上為警當場查獲，並扣得由公務員
    委由丙○○同意並出具保管收據代為保管之柴油三千八百公升。丙○○竟利用前
    開二次受託保管公務員已扣押柴油共計七千八百公升之機會，再承上開銷售柴油
    之營業犯意，及隱匿該柴油之概括犯意，銷售前開保管之柴油，而連續隱匿公務
    員委託其掌管之柴油，並因前開二輛大貨車需歸還原車主乃將銷售後剩餘之柴油
    三千三百十公升倒入乙○○於八十七年七月二十八日十六時許及同年八月九日十
    時四十分許，各在高雄市小港區紅毛港船渠碼頭及小港區○○○路天龍宮廟前，
    為警查獲所駕駛裝載計一萬零六百九十公升柴油並切結保管之車牌ＸＭ─０五六
    大貨車內。嗣於同年九月二十九日上午經檢察官派警偕同乙○○、丙○○前往查
    勘，發覺上開ＸＫ─七四六號及ＸＢ─０五八六號大貨車已不知去向，另於高雄
    市○○區○○路俊宏貨櫃屋與厚生貨運公司之間空地，查獲ＸＭ─○五六號大貨
    車上另有柴油一萬四千公升，始查悉上情。
二、案經臺灣高雄地方法院檢察署檢察官自動偵查起訴。
    理  由
一、訊據被告丙○○固坦認意圖販賣而於右揭時地載運所購入之柴油，並於八十九年
    九月十日第二次為警查獲約三天前雇用乙○○，及切結保管柴油七千八百公升等
    事實不諱，惟矢口否認有違反能源管理法及妨害公務等犯行，辯稱：二次被查獲
    載運柴油均尚未賣出，所保管之七千八百公升柴油是因裝載之ＸＫ─七四六號及
    ＸＢ─０五八六號大貨車租賃到期，故將二輛車內之柴油委由他人代為倒入ＸＭ
    ─０五六號大貨車內，不知為何會多出四千多公升，沒有銷售柴油亦未將受保管
    之柴油再行賣出而妨害公務云云。經查：
（一）證人乙○○另案於八十七年七月二十八日十六時許，先經高雄港務警察所在高
      雄市小港區紅毛港船渠碼頭查獲以車牌號碼ＸＭ─０五六號營業用大貨車載運
      所購入欲販賣之柴油一萬零六百九十公升後交其保管，於保管期間之同年八月
      九日十時四十分許，再次為高雄市小港分局在高雄市○○區○○路天龍宮廟前
      查獲前開車牌號碼ＸＭ－０五六號營業用大貨車上裝載之柴油一萬零六百九十
      公升，因認乙○○涉有違反能源管理法之罪嫌而均經警分別移送臺灣高雄地法
      院檢察署偵辦，嗣經檢察官以七月二十八日第一次所查獲之犯行無任何證據足
      證乙○○已著手銷售之行為及八月九日第二次查扣柴油之數量與第一次查獲均
      同為一萬零六百九十公升，亦證乙○○未將之出售為由於八十七年十月二十九
      日為不起訴等情，有臺灣高雄地方法院檢察署八十七年度偵字第一四九五一、
      一七五九三、一八七四六號不起訴處分書在卷可稽（參八十七年偵字第一四九
      五一號偵查卷第二十七頁），乙○○所涉前開違反能源管理法之案件既係至八
      十七年十月二十九日始經檢察官為不起訴處分確定在案，是在該案不起處分確
      定前，前開查扣之一萬零六百九十公升之柴油自仍存放於ＸＭ─０五六號營業
      用大貨車上而由乙○○保管中，而乙○○既二次同意受託保管查獲之柴油，並
      經員警告知其看守保管之責，有保管切結書二紙附於該案警卷內可參，且乙○○於第二次查獲時該貨車上之柴油仍同第一次查獲時之數量，顯見其確知應負
      之責，而不至為隱匿或處分等行為而再觸刑責之理；況本件八十七年八月十七
      日及九月十日查獲共計七千八百公升之柴油分別係由ＸＫ─七四六號及ＸＢ─
      ０五八六號大貨車載運而非ＸＭ─０五六號所載運，且又未查獲乙○○有何隱
      匿或處分該柴油之犯行，此外復有經警偕同被告及乙○○於八十七年九月二十
      九日上午前往高雄市○○區○○路俊宏貨櫃屋與厚生貨運公司間之空地，查證
      為警二次查扣共計七千八百公升之柴油是否尚存在時，僅發覺車牌號碼ＸＭ─
      ０五六號營業用大貨車，裝載一萬四千公升之柴油，而未發覺有ＸＫ─七四六
      號及ＸＢ─０五八六號大貨車時所拍攝之照片六幀附於本院八十八易緝字第一
      八四號乙○○違反能源管理法一案之警卷內可稽，且為被告所是認，益徵該Ｘ
      Ｍ─０五六號內一萬四千公升柴油中之一萬零六百九十公升應屬乙○○前開遭
      扣之柴油至明。
（二）被告丙○○雖仍以前開情詞置辯，而證人乙○○固於本院審理時亦證稱其受託
      保管之一萬零六百九十公升之柴油已於第二次被查獲三、四天後自ＸＭ─０五
      六號大貨車取出並將該車交還車行等語以呼應被告之說詞，然經本院質之車行
      之名稱、電話為何及交何人集中保管時，乙○○則答以時間已久，忘記車行之
      名稱及油品係交一綽號阿明之人，不知其住處等語而未能明確陳述以供本院調
      查（八十九年六月十三日訊問筆錄），參酌該油品之數量甚鉅且又係經警查扣
      託交乙○○保管等情觀之，苟若乙○○所言屬實，衡情亦當牢記所託何人以備
      所涉刑事案件確定後交還檢警人員處理方符常理，是乙○○所述顯係迴護被告
      灼然甚明，尚難採為被告有利之認定。又證人甲○○固亦於本院審理時證稱Ｘ
      Ｍ─０五六號大貨車上扣除本件被告查扣之七千八百公升柴剩餘之六千二百公
      升柴油係伊自海面上陸續撈得之油品，因知ＸＭ─０五六號大貨車係被告所有
      ，乃將之倒入後，於用時再請被告將車開至工地後將油卸下在桶內備用，倒時
    不知車內已有柴油，要取出時因被告聲稱內有受託保管之柴油故未卸下等語在
      卷，惟參以被告受託保管之柴油達七千八百公升，其數量非微，是證人甲○○
      於傾倒之時，衡情理應察覺車內另有油品方符經驗法則；又果真證人甲○○證
      述於用時請被告將車開至工地後卸下等情屬實，則被告是時理當已知悉證人甲○○有傾倒其撈得之油品入ＸＭ─０五六號車內等情，是被告自應即時予阻止
      ，又豈會待證人已傾倒六千多公升後才加以阻止其卸下之理，況亦與被告於本
      院審理時供陳未告知證人甲○○該車係伊在使用，不知證何以知道等語互有出
      入，益微證人所述顯有瑕疵，是否可信要非無疑，亦難為有利被告之認定。
（三）被告丙○○於八十七年八月十七日晚間十一時十分許，在高雄市○○區○○路
      高松加油站前，為警查獲以車牌號碼ＸＫ─七四六號大貨車載運柴油四千公升
      ，固係被告於同日晚間十時許在屏東東港海邊購得，業據被告自承在卷，被告
      於購入後未及一小時即被查獲，衡諸常情，應未及售出固合於經驗法則，惟被
      告既自陳購得之前開柴油係欲販賣且又以租用之大貨車完成接載行為，已然備
      妥出資、購油，改裝油罐車等營運所需之要件，是此部分固未有被告曾出售柴
      油予人之具體事證，然仍無損於被告確然已從事銷售牟利有關之營利「業務」
      ，難謂其就柴油銷售業務尚未完成營業所必要之規模及進行程度，而與一般少
      量、個別、臨時性販賣之情顯然有別（臺灣高等法院高雄分院八十九年度上字
      第一二二號判決意旨參照）；是其辯稱尚未出售即認未有觸法，自無可採；另
      就被告與證人乙○○於八十七年九月七日起共同販售柴油乙節，被告雖仍以尚
      未售出為辯，而證人乙○○亦陳稱於查獲當日僅載運一次且不知載運為何物等
      語在卷，然證人乙○○於八十七年九月十日查獲載運柴油之二、三天前已受雇
      於人被告之事實，為被告及乙○○同陳在卷（八十七年度偵字第二一四三一號
      偵查卷八十七年九月二十九日訊問筆錄），而乙○○早於與被告同涉本案前之
      八十六年十月十八日、八十七年三月二十一日、六月二十九日及七月二十八日
      及八月九日即已前後五次被查獲未經許可載運欲販賣之柴油等犯行在案，後雖
      皆因欠缺販出之具體證據，而致獲判無罪與不起訴處分確定，有高等法院乙○○前案紀錄表及臺灣高雄地方法院檢察署刑案查註紀錄表各一份附於本院八十
      八年度易緝字第一八四號卷內可稽，並經本院調閱前開全卷及臺灣高雄地方法
      檢察署八十七年度偵字第第一七一六四號、第一四九五一號、第一七五九三號
      及一八七四六號偵查卷審核屬實，衡其情節，乙○○顯以載運柴油供銷售為業
      ，以載運賺取報酬用維生計至明，並酌以被告亦供陳以一千二百元雇用乙○○
      等語（本院八十八年七月二日訊問筆錄）觀之，若乙○○於查獲前之受僱期間
      未曾載運柴油，則被告又豈會平白支付費用予乙○○之理，益證被告及乙○○
      供稱僅載運一次云云，顯與常情有悖，應不足採信；再被告於八十七年九月十
      日雖未當場查獲有出售之行為，惟既與第一次之八十七年八月十七日查獲時之
      情形相同，如前所述，是就第二次被查獲之犯行為無罪之辯解，自亦無從採信
      。又被告既自承將此二次受託計七千八百公升之柴油一併倒入ＸＭ─０五六號
      大貨車內等語在卷，而該車原即裝有證人乙○○保管之柴油一萬零六百九十公
      升等節，己如前所述，則將ＸＭ─０五六號大貨上總計一萬四千公升之柴油扣
      除乙○○保管之一萬零六百九十公升後，亦僅剩三千三百十公升之柴油，與被
      告保管之七千八百公升柴油尚不足四千四百九十公升之多，而該不足之柴油數
      量甚鉅，苟非已為被告所出售又豈會憑空消失之理，況被告就該七千八百公升
      之柴油究係交由綽號阿水或阿明之人代為傾倒入ＸＭ─０五六號大貨車乙節，
      前後所述非僅不同，且迄今未能明確供陳其真實姓名住址以供本院調查對此有
      利於己之事實，是其謂無銷售情事，孰人能信；綜上所述，被告所辯顯係飾卸
      之詞，不足採信，而上揭油品經送驗，認係中央主管機關指定之能源產品之柴
      油，有經濟部取締違法經營油品會報執行小組高雄執行分組八十七年十月九日
      高處（八七）業執字第八七一００一六一號函附中國石油股份有限公司煉製研
      究所燃料組實驗室八十七年九月二十五日ＦＵ00000000號檢驗報告認
      上揭油品為中央主管機關指定之能源產器之柴油在卷可按。是本件事證明確，
      被告犯行洵堪認定。
二、按柴油為行政院經濟部公告指定之能源產品，其銷售業務非經許可不得經營，核
    被告丙○○銷售柴油，且將警方委託其保管之柴油售予他人而隱匿，所為係犯能
    源管理法第二十條之一未經許可經營中央主管機關指定之能源產品銷售業務罪及
    刑法第一百三十八條之隱匿公務員職務上委託第三人掌管物品罪。被告就上開與
    乙○○販賣柴油部分之犯行，二人間具有犯意聯絡及行為分擔，為共同正犯。被
    告多次隱匿銷售扣案柴油，時間密接，所犯構成要相同，顯係基於概括犯意反覆
    為之，為連續犯，應依刑法第五十六條規定論以一罪。被告所犯上開二罪，係一
    行為觸犯二罪名，為想像競合犯，依刑法第五十五條之規定，從一較重之刑法第
    一百三十八條隱匿公務員職務上委託第三人掌管之物品罪處斷。又被告先後多次
    經營柴油買賣行為，均包括於一個經營銷售柴油業務之範疇，為實質一罪，僅成
    立單純一個未經許可經營柴油銷售業務罪名，公訴人雖未就銷售柴油之犯行起訴
    （公訴人另案起訴被告銷售部分，已經本院以八十八年度易字第五八０號判決不
    受理確定在案），然既與起訴事實有想像競合犯裁判上一罪之關係，均為起訴效
    力所及，本院自應併予審理。爰審酌被告於第一次為警查獲後仍不知悔改，並將
    扣押交付保管之油品銷售他人，顯見輕忽法紀與僥倖之心，本不宜輕縱，惟念其
    因一時貪圖小利，致罹刑章，銷售期間不長，所得非多，且坦承部分犯行，態度
    良好等一切情狀，量處如主文所示之刑，並諭知易科罰金之折算標準，以示懲儆
    。又刑法第四十一條業已於九十年一月十日修正公布，並於九十年一月十二日生
    效，依其修正內容為犯最重本刑為五年以下有期徒刑以下之刑之罪，而受六個月
    以下有期徒刑或拘役之宣告，因身體、教育、職業、家庭之關係或其他正當事由
    ，執行顯有困難者，得以一元以上三元以下折算一日，得易科罰金；另易科罰金
    之事項應依新法即裁判時之法律而無刑法第二條第一項但書之適用，亦經最高法
    院二十四年七月總會決議在案，是就被告等宣告之刑均依新法併以諭知易科罰金
    之折算標準，附此敘明。扣案之柴油三千三百十公升，係被告未經許可銷售之能
    源產品，應依能源管理法第二十條之一後段規定宣告沒收。
據上論斷，應依刑事訴訟法第二百九十九條第一項前段，能源管理法第二十條之一，
刑法第十一條前段、第二條第一項前段、第五十六條、第一百三十八條、第五十五條
、第四十一條第一項，罰金罰鍰提高標準條例第二條，判決如主文。
中      華      民      國    九十      年      二      月    二十七    日
                                  臺灣高雄地方法院刑事第三庭
                                      法  官  柯  彩  燕
右正本證明與原本無異。
如不服本判決，應於判決送達後十日內，向本院提出上訴狀。
                                      書記官  楊  真  芬
中      華      民      國    九十      年      三      月      二      日


司法院資訊處製作；財團法人民間司法改革基金會備份。
